臺灣高雄地方法院民事判決　九十一年度重訴字第三三號
　　原　　　告　丁○○
　　被　　　告　丙○○
　　　　　　　　乙○○
　　　　　　　　甲○○
右當事人間分割共有物事件，本院判決如左：
    主    文
兩造共有坐落於高雄縣路竹鄉○○段第六二七之二地號、地目旱、面積為七百二十平
方公尺、同段第七五○之一地號、地目旱、面積為四千零十五平方公尺、同段第七五
一地號、地目旱、面積為四千九百七十一平方公尺之三筆土地，准予合併分割如附圖
第三方案及附表二所示。
訴訟費用由兩造依附表一所示之應有部分比例負擔。
    事實與理由
壹、原告方面：
一、聲明：系爭三筆土地應合併分割為如附圖第一方案及附表二所示。
二、陳述：
  (一)緣坐落於高雄縣路竹鄉○○段第六二七之二地號、地目旱、面積為七百二十平方
    公尺、同段第七五○之一地號、地目旱、面積為四千零十五平方公尺、同段第七
　　五一地號、地目旱、面積為四千九百七十一平方公尺之三筆土地，均為兩造所共
　　有，其應有部分比例則詳如附表一所示，而系爭三筆土地並無使用目的不能分割
　　之情形或不為分割之協議，惟因無法達成協議分割，故為使兩造使用土地方便及
　　增進其利用價值，爰依民法第八百二十三條第一項之規定請求准予裁判分割。
　(三)又系爭共有土地均合乎農業發展條例第十六條第四款所規定：「本條例中華民國
　　八十九年一月四日修正施行前之共有耕地，得分割為單獨所有」，且兩造各應有
　　部分比例均各相同，故為顧及兩造土地之利用，爰請求就系爭三筆土地合併分割
　　。再因原告已於系爭土地上建有房屋（如附圖Ｂ所示部分土地上之建物），而被
　　告乙○○、甲○○亦各於系爭土地建有房屋（乙○○所有之房屋係坐落於如附圖
　　所示Ｃ部分土地上、甲○○所有之房屋則係坐落於如附圖所示Ｄ部分土地上），
　　並各有施種作物之區塊，故若將系爭三筆土地合併分割如附圖第一方案及附表二
　　所示，即最符合所有共有人使用土地之現況及利益。
貳、被告方面：
一、被告丙○○部分：同意原告之分割方案，並願將系爭土地合併分割如附圖第一方
    案及附表二所示。
二、被告乙○○部分：不同意原告之方割方案，應將系爭土地合併分割如附圖第二方
    案及附表二所示。因分割土地應以土地現使用狀況為分割基準，而被告乙○○與
    甲○○所有之房屋相毗鄰，故兩者間土地分割之界限即應以該等房屋之中間線為
    基準，再延至農田中央處予以區分，使其所分得之區塊較為方整，此亦為其與甲○○私下所協議之分割方式，且被告甲○○亦已依照該協議之方式砍除被告乙○○所種稙之果樹。另因被告乙○○與甲○○所有之房屋相連，欲分得之土地亦相
　　連，故縱本院認被告乙○○前述之方案不可採，然為免日後爭執及發生房屋滴水
　　至鄰地等問題，故請求就其所有之房屋左側與被告乙○○分得之土地間預留一部
　　分空間，即將系爭土地合併分割如附圖第三方案及附表二所示。
三、被告甲○○部分：同意原告之分割方案，並願將系爭土地合併分割如附圖第一方
    案及附表二所示。又被告甲○○確曾與乙○○討論過關於土地分割之方式，但是
    沒有達成任何結果，且其亦無隨意砍除乙○○之果樹，故不能單以被告乙○○個
    人所述之土地使用狀況為分割，應以原告之分割方案為據，始符合全體共有人之
    利益。
參、經查，原告主張坐落於高雄縣路竹鄉○○段第六二七之二地號、地目旱、面積為
    七百二十平方公尺、同段第七五○之一地號、地目旱、面積為四千零十五平方公
    尺、同段第七五一地號、地目旱、面積為四千九百七十一平方公尺之三筆土地為
    兩造所共有，而兩造之應有部分比例則如附表一所示，又本案土地並無因物之使
    用目的不能分割，亦無以契約訂有不可分割期限，且因兩造之主張分割方法相歧
    異，復無法達成分割協議之事實，業據其提出本案土地之土地登記謄本三份為證
    ，復為被告所不爭執，堪信屬實，原告訴請分割系爭土地，於法並無不合，應予
    准許。
肆、按共有人得隨時請求分割共有物，但因物之使用目的不能分割或契約定有不可分
    割之期限者，不在此限。又共有物之分割，依共有人協議之方法行之，分割之方
    法不能協議者，法院得依任何共有人之聲請，以原物分配於各共有人，民法第八
    百二十三條第一項、第八百二十四條第一項第一款分別定有明文。再查，本案三
    筆土地皆係於農業發展條例八十九年一月四日修正施行前之共有耕地，得分割為
    單獨所有，且不受每宗耕地分割後每人所有面積未達零點二五公頃之限制之事實
    為兩造所不爭執，並有原告所提出土地登記簿謄本三份可稽。是以，共有人不能
    協議分割，原告乃依民法第八百二十四條及農業發展條例第十六條之規定，訴請
    裁判分割，即無不合。
伍、次按請求共有物之分割，應由法院依民法第八百二十四條命為適當之分配，不受
    當事人主張之拘束。又分割共有物時，法院應參酌當事人之聲明、共有物之性質
    、經濟效用及全體共有人利益等公平決之。且分割共有物，不得純以使用現狀為
    分割之唯一標準，法院為顧及全體共有人之利益認為不全依使用現狀分割為宜，
    所決定之分割方法，縱使部分共有人因此而受有損害，仍不得因之指為違法。再
    縱土地之部分共有人曾經協議分割之方法，然本院於審理分割共有物之訴時，該
    事先協議之分割方式仍無拘束本院判斷之效力，故仍應依各共有人應有部分之比
    例及全體共有人之最佳利益予以分割（最高法院七十一年度台上字第二八二五號
    、七十二年度台上字第一二八四號判決意旨參照）。再按數宗土地之共有人相同
    ，而其應有部分亦無異時，原不得合併予以分割，惟如共有人同意合併分割時，
    自得予以合併分割。經查：
  (一)被告乙○○雖主張其與被告甲○○間已就本案土地之分割先行協議一節，業經被
    告甲○○否認，並辯稱其等間雖曾討論過分割之方式，然未曾達成具體之協議等
    語，是被告乙○○該部分之辯解即不足採；況縱乙○○所述之協議確實存在，惟
    依上開說明，該協議並無拘束全體共有人及本院判決之效力，核先敘明。
  (二)查本案三筆土地係互相毗鄰，形成一上窄下寬，略為不規則之長條區塊，在系爭
    土地之東側及北側部分均有道路對外聯繫，又原告乃於系爭第七五○之一地號土
    地上建有房屋（即坐落於如附圖所示Ｂ部分土地上）、再被告乙○○及甲○○所
    建之房屋則有一側牆壁互相相連，且該等房屋皆係跨越系爭第六二七之二地號及
    第七五一地號之土地而為建築（即被告乙○○所有之房屋係坐落於如附圖所示Ｃ
    部分土地上而被告甲○○所有之房屋則係坐落於如附圖所示Ｄ部分土地上）等情
    ，亦分別業據原告提出地籍圖一份附卷可稽，復經本院到場勘驗明確，並囑託高
    雄縣路竹地政事務所派員實施測量，製有勘驗筆錄、現場照片四幀及複丈成果圖
    在卷可憑，復為兩造所不爭執，堪信為真實。是本案土地現既有建物坐落其上，
    於斟酌分割方式時，亦應考量該使用情形。
  (三)如附圖第一方案至第三方案所示，皆係就原告與被告丙○○所分得之區塊為相同
    位置之分割方式，僅就被告乙○○、甲○○分得之部分，予以不同之分割方式。
    故本件應予審酌者，即為該三種方案中，以何者之方割方式最符合被告乙○○與
    甲○○之利益。故查，如被告乙○○所提出之分割方案即如附圖第二方案所示，
    被告乙○○所分得之區塊雖為方正，得以供乙○○利用土地，然被告甲○○所分
    得之土地卻為狹長之Ｌ形區塊，致被告甲○○無法對土地之利用為適合之安排，
    是該方案雖利於被告乙○○，卻致被告甲○○於顯然不利之情況，而不足採用。
    又如附圖第一方案所示，被告乙○○與甲○○所分得之部分，皆係呈現趨近於四
    方之Ｌ形區塊，該缺口處則係位於兩造各自已建築房屋之部分，故若以該方案予
    以分割系爭土地，即得使被告乙○○與甲○○所分得之土地有關利益及不利益部
    分比例相等，亦皆利於兩人日後土地之再利用；然因兩人所建之房屋相連，是若
    以附圖第一方案為分割方法，而以被告乙○○所有之房屋左側之建築線及兩人所
    有房屋間之中間線為劃分兩塊土地之基準，則日後兩人易有土地相鄰關係之糾紛
    ，是被告乙○○辯稱若欲採行原告之分割方案，即應將被告乙○○及被告甲○○
    分得之土地即如附圖所示Ｃ、Ｄ土地間分割之界限，由被告乙○○所有房屋左側
    之建築線再向左方加以移動如附圖第三方案所示，即屬有據。從而，如就附圖第
    三方案及附表二所示之分割方案予以分割系爭三筆土地後，兩造所分得之各該部
    分，應皆符合雙方之最佳利益，且均有道路以供通行，而無不利之處。
陸、綜上所述，本院審酌系爭土地之使用現狀、整體利用之效益、共有人之利益暨原
    告所提出之分割方案僅須稍加修正如附圖第三方案及附表二所示，即對被告無不
    利之情形等部分，爰就系爭三筆土地合併分割如附圖第三方案及附表二所示。
柒、訴訟費用之負擔部分，因各共有人均因系爭土地分割而同受分割之利益，故應以
    其等之應有部分比例為負擔訴訟費用之標準，併予敘明。
捌、據上論結，原告之訴為有理由，依民事訴訟法第七十八條、第八十一條第二款、
    第八十五條第一項但書，判決如主文。
中　　　華　　　民　　　國　　九十一　　年　　　五　　　月　　　十七　　日
                              臺灣高雄地方法院民事第一庭
~B法　　　官　林靜梅
右為正本係照原本作成。
如不服本判決，應於送達後廿日內，向本院提出上訴狀並表明上訴理由，如於本
判決宣示後送達前提起上訴者，應於判決送達後十日內補提上訴理由書（須附繕本）。
中　　　華　　　民　　　國　　九十一　　年　　　五　　　月　　　十七　　日
~B法院書記官　曾瓊玉
~FF
附表一：
    ┌───────────────────────────────────────────┐
    │兩造就系爭參筆土地之應有部分比例皆相同，故合併記載如下：                              │
    ├───┬──────────────────────┬────────────────┤
    │稱謂  │ 姓名                                       │ 應有部分比例                   │
    ├───┼──────────────────────┼────────────────┤
    │原告  │ 丁○○                                     │ 三分之一                       │
    ├───┼──────────────────────┼────────────────┤
    │被告　│ 丙○○                                     │ 六分之一                       │
    ├───┼──────────────────────┼────────────────┤
    │      │ 乙○○                                     │ 四分之一                       │
    │      ├──────────────────────┼────────────────┤
    │      │ 甲○○                                     │ 四分之一                       │
    └───┴──────────────────────┴────────────────┘
附表二：
  ┌────────────────────────────────────────┐
  │此係配合後附之附圖所示之分配表                                                  │
  ├─────┬──────┬───────────────────────────┤
  │編     號 │ 面      積 │                                                      │
  │          │ （公頃）   │                                                      │
  ├─────┼──────┼───────────────────────────┤
  │   Ａ     │  0.1618    │分歸被告王基得單獨所有。                              │
  │          │            │                                                      │
  │          │            │                                                      │
  ├─────┼──────┼───────────────────────────┤
  │   Ｂ     │  0.3235    │分歸原告丁○○單獨所有。                              │
  │          │            │                                                      │
  ├─────┼──────┼───────────────────────────┤
  │   Ｃ     │  0.2427    │分歸被告乙○○單獨所有。                              │
  │          │            │                                                      │
  ├─────┼──────┼───────────────────────────┤
  │   Ｄ     │  0.2426    │分歸被告甲○○單獨所有。                              │
  │          │            │                                                      │
  └─────┴──────┴───────────────────────────┘
附圖：
